【裁判字號】    91,自,146
【裁判日期】    920124
【裁判案由】    侵占
【裁判全文】
臺灣士林地方法院刑事判決                          九十一年度自字第一四六號
    自  訴  人  甲○○
    被      告  乙○○
右列被告因侵占案件，經自訴人提起自訴，本院判決如左：
    主  文
黃柑路無罪。
    理  由
一、自訴意旨略以：被告乙○○（已於民國九十一年四月二十六日更名為黃柑路）於
    八十九年十月二十日自任互助會會首，召集民間互助會，每會每月三萬元。自訴
    人甲○○參加二會，於九十年二月二十日下午一時許，在臺北市○○○路○段二
    二之五號，以新台幣（下同）九千元得標，被告向各會員收取會款後，應於同年
    月二十五日給付自訴人五十九萬七千元，竟意圖為自己不法之所有，以自訴人兩
    會均已死會為由，僅給付一十七萬七千元，餘四十二萬元予以侵占入己。迭經自
    訴人寄發存證信函要求歸還，仍置之不理。因認被告涉有刑法第三百三十五條、
    第三百三十七條之侵占罪嫌云云。
二、本件自訴人甲○○認被告黃柑路涉有右揭犯行，無非係以存證信函，為其主要論
    據。訊據被告對於僅給付自訴人一十七萬七千元得標金之事實固不否認，惟堅決
    否認其有侵占之犯行，辯稱：自訴人之房屋遭法院查封拍賣，為防他以後繳不出
    死會會款，所以將得標後須給付之死會會款先扣下來，且經自訴人同意等語。
三、按犯罪事實應依證據認定之，無證據不得推定其犯罪事實。又不能證明被告犯罪
    者，應諭知無罪之判決，刑事訴訟法第一百五十四條、第三百零一條第一項分別
    定有明文。次按認定犯罪事實，須依證據，而所謂證據，係指合法之積極證據就
    犯罪事實能為具體之證明者而言；又認定不利於被告之事實，須依積極證據，苟
    積極證據不足為不利於被告事實之認定時，即應為有利於被告之認定，更不必有
    何有利之證據，最高法院三十年上字第八一六號著有判例。再所謂「積極證據足
    以為不利被告事實之認定」，係指據為訴訟上證明之全盤證據資料，在客觀上已
    達於通常一般人均不致於有所懷疑，而得確信被告確曾犯罪之程度，若未達此一
    程度，而有合理懷疑之存在時，即無從為有罪之確信，此觀同院七十六年度台上
    字第四九八六號判例意旨自明。另按刑法上之侵占罪，以擅自處分自己持有之他
    人所有物，或變異持有之意為所有之意，而逕為所有人之行為，為其構成要件，
    要必具有不法所有之意思，方與本罪構成要件相符，如缺乏主觀要件，即難遽以
    該罪相繩，同院十九年上字第一○五二號、二十三年上字第一九一五號、六十八
    年度台上字第三一四六號判例意旨參照。又自訴人之指訴，無非係以使被告受刑
    事訴追處罰為目的，有時難免故予誇大，自不得僅以自訴人之指訴為唯一論據，
    仍應調查其他必要之證據，以查明是否與事實相符，合先敘明。
四、經查：
  (一)自訴人甲○○於右揭時地標得互助會，僅收取一十七萬七千元之事實，業據被告
    黃柑路供認不諱，核與自訴人指訴情節相符，復有被告庭提之簽收單一紙附卷可
    稽，此部分事實已堪認定。
  (二)按除首期合會金不經投標，由會首取得外，其餘各期由得標會員取得。會首應於
    會員每期標會後三日內，代得標會員收取會款，連同自己之會款，於期滿之翌日
    前交付得標會員。民法第七百零九條之五、第七百零九條之七第一、二項定有明
    文。是會首如得標會員收取會款後，意圖為自己不法之所有，將會員得標金據為
    己有，固成立侵占罪。惟本件被告已給付自訴人會款一十七萬七千元，並預扣自
    訴人未到期之死會會款共四十二萬元乙情，有上開簽收單一紙可憑，觀之簽收單
    上註明「交清」二字，且經自訴人簽名「黃」字無誤，自訴人亦不否認其情（參
    見本院九十二年一月八日審理筆錄），足見自訴人與被告就預扣死會會款確有達
    成合意。自訴人嗣後陳稱當時係為拿回一十七萬七千元，乃不得已簽收，伊並未
    同意云云，顯不足採。又被告如有意侵占會款，毋庸給付部分會款，即可全數捲
    款而逃，況被告預扣自訴人死會會款，即須按月代自訴人給付，自訴人即免給付
    死會會款之義務，焉有不法所有之意圖，何能據指為侵占？又上開預扣會款，尚
    未給付予自訴人，顯非遺失物、漂流物或其他離本人所持有之物，與刑法第三百
    三十七條之構成要件，顯然不符，自訴人遽指被告涉犯該罪，容有誤會。
  (三)縱上所述，被告雖預留自訴人應得之部分會款，然業經自訴人同意，自訴人可能
    有損失利息收益之虞，但不能據此即認被告有不法所有之意圖。揆諸前揭說明意
    旨，自訴人所舉之證據不足以證明被告涉有侵占犯行，既不能證明被告犯罪，依
    法應諭知無罪之判決。
據上論斷，應依刑事訴訟法第三百四十三條、第三百零一條第一項，判決如主文。
中      華      民      國    九十二    年      一      月    二十四    日
                                    臺灣士林地方法院刑事第二庭
            法  官  李  昆  霖
右正本證明與原本無異。
如不服本判決，應於判決送達後十日內，向本院提出上訴狀。
                                        書記官  李  佩  真
中      華      民      國    九十二    年      一      月    二十七    日


司法院資訊處製作；財團法人民間司法改革基金會備份。
